【裁判字號】    99,上易,1955
【裁判日期】    991109
【裁判案由】    妨害自由
【裁判全文】
臺灣高等法院刑事判決                99年度上易字第1955號
    上  訴  人  臺灣宜蘭地方法院檢察署檢察官
    被      告  乙○○
上列上訴人因被告傷害等案件，不服臺灣宜蘭地方法院99年度易
字第110號，中華民國99年7月21日第一審判決（起訴案號：臺灣
宜蘭地方法院檢察署98年度選偵字第6號、99年度偵字第493號）
，提起上訴，本院判決如下：
    主  文
上訴駁回。
    理  由
一、公訴意旨略以：被告乙○○係宜蘭縣第十七屆平地原住民縣
    議員候選人陳來賜之助選人員。於民國98年11月28日下午 2
    時30分許，在宜蘭縣三星鄉○○路○ 段52號前，被告乙○○
    與郭王秀英等人為候選人陳來賜助選之宣傳車經過，誤以為
    甲○○將候選人陳來賜之競選旗幟折斷，郭王秀英等人隨即
    下車向甲○○理論，詎被告乙○○於宣傳車要離開時，基於
    恐嚇之犯意，在宣傳車上以手指指著甲○○，並恫嚇稱：你
    小心一點等語，使甲○○心生畏懼，致生危害於安全。因認
    被告乙○○涉犯刑法第305條之恐嚇危害安全罪嫌。
二、按被告以外之人於審判外之言詞或書面陳述，除法律有規定
    者外，不得作為證據，刑事訴訟法第159條第1項定有明文；
    復按被告以外之人於審判外之陳述，雖不符前四條之規定，
    而經當事人於審判程序同意作為證據，法院審酌該言詞陳述
    或書面陳述作成時之情況，認為適當者，亦得為證據；當事
    人、代理人或辯護人於法院調查證據時，知有第159條第1項
    不得為證據之情形，而未於言詞辯論終結前聲明異議者，視
    為有前項之同意；同法第159條之5規定甚明。本院所援引之
    傳聞證據，因被告及檢察官於本院言詞辯論終結前，均未對
    於證據能力聲明異議，依刑事訴訟法第159條之5第1項、第2
    項規定，視為同意上開證據有證據能力。本院審酌該等傳聞
    證據作成之情況，亦無違法或不當情事，認為適當，該等傳
    聞證據均得為證據，合先敘明。
三、按犯罪事實，應依證據認定之，無證據不得認定犯罪事實；
    又不能證明被告犯罪者，應諭知無罪之判決，刑事訴訟法第
    154 條第2 項、第301 條第1 項分別定有明文。次按刑事訴
    訟法所謂認定犯罪事實之證據，係指足以認定被告確有犯罪
    行為之積極證據而言，該項證據自須適合於被告犯罪事實之
    認定，始得採為斷罪資料。如未能發現相當證據，或證據不
    足以證明，自不能以推測或擬制之方法，以為裁判基礎。又
    認定犯罪事實所憑之證據，雖不以直接證據為限，間接證據
    亦包括在內，然而無論直接證據或間接證據，其為訴訟上之
    證明，須於通常一般人均不致有所懷疑，而得確信其為真實
    之程度者，始得據為有罪之認定，倘其證明尚未達到此一程
    度，而有合理之懷疑存在時，事實審法院復已就其心證上理
    由予以闡述，敘明其如何無從為有罪之確信，即應為無罪之
    判決（最高法院29年度上字第3105號、40年度臺上字第86號
    及76年度臺上字第4986號判例參照）。再依刑事訴訟法第16
    1 條第1 項之規定，檢察官對於起訴之犯罪事實，應負提出
    證據及說服之實質舉證責任，倘其所提出之證據，不足為被
    告有罪之積極證明，或其指出證明之方法，無從說服法院以
    形成被告有罪之心證，基於無罪推定之原則，自應為有利於
    被告之認定，最高法院92年台上字第128 號判例意旨可資參
    照。
四、公訴人意旨認被告乙○○涉犯刑法第305 條之恐嚇危害安全
    罪嫌，係以：(1)證人即告訴人甲○○指訴；(2)證人潘志絕、
    潘雅如之證詞；(3)候選人陳來賜競選總部成立大會傳單1 份
    及照片2 張等，為其主要論據。訊據被告乙○○就伊係宜蘭
    縣第17屆平地原住民縣議員候選人陳來賜之助選人員，於民
    國98年11月28日下午2 時30分許，伊駕駛候選人陳來賜助選
    之宣傳車經過宜蘭縣三星鄉○○路○ 段52號前時，因認為告
    訴人甲○○將候選人陳來賜之競選旗幟折斷，同行之人有下
    車向告訴人甲○○理論等節固供承不諱，惟堅決否認有恐嚇
    犯行，並辯稱：伊沒有恐嚇，沒有用手指著告訴人甲○○，
    也沒有去理論，當天伊並未下車，旗子被弄斷，伊在場僅用
    手揮著說「走啦、走啦，時間來不及」而已等語。
五、經查：
  (一)被告乙○○就於開車離去前，究竟有無用手指著甲○○，及
    所說何事等節，於偵訊、原審準備程序暨審理時、本院準備
    程序中分別供稱：「我沒有用手指指甲○○，只是叫郭王秀
    英他們3 人離開，我沒叫甲○○小心一點」、「我是知道甲
    ○○、潘志絕、潘雅如三人以前有吸強力膠的紀錄，才在宣
    傳車上指著他們說『你們又在吸強力膠囉』，沒有跟他們說
    叫他們小心一點」、「離開之際我有說『你們又再吸毒囉』
    ，但沒有指著他們，之前我有說『走了、走了』，是對著下
    車的那些人講的」、「我在場僅用手揮著說『走啦、走啦，
    時間來不及』而已」（分別見99年度偵字第493 號卷第6 頁
    、原審卷第30、68頁、本院卷99年9 月29日準備程序筆錄第
    2 頁），則被告就有無用手指著甲○○乙節前後供述雖不一
    致，然一再辯稱當時係揮手並叫在場郭王秀英等人離開。而
    由公訴人所舉之第1 項證據即證人甲○○之證詞可知，證人
    甲○○初於警詢時指稱：「係郭王秀英、蔡文實、黃文賢、
    乙○○於離開前恐嚇伊要小心一點」等語（見警星偵字第09
    86102542號卷第5 頁），繼於偵訊中改口證稱：「他們開車
    離開時，只有乙○○恐嚇伊，黃文賢、蔡文實並沒有叫伊小
    心一點，也沒對伊怎樣」等語（見98年度選偵字第6 號卷第
    10頁），顯見證人甲○○對於究竟係郭王秀英等四人或僅有
    被告一人對伊出言恐嚇等情節，所為前後指訴內容，已有歧
    異。
  (二)又審諸公訴人所舉之第2 項證據即證人潘志絕之證詞，證人
    潘志絕於原審審理時雖證稱：「當時我是在門口看的，看到
    被告手指著甲○○說『你小心一點』，說的很大聲」、「當
    時我和我妹妹站在門口，沒有出門口... 他們誤以為我們把
    陳來賜議員的競選旗幟折斷，雙方就發生爭執，他們爭吵時
    的聲音算大聲，與後來被告要甲○○『你小心一點』的聲音
    差不多」、「伊與妹妹潘雅如之聽力、視力均正常」、「他
    們下車爭執時車子是停在對面車道，爭執完之後，他們上車
    把宣傳車迴轉到我們家前面，我就聽到被告乙○○手指向甲
    ○○，說『你小心一點』的話，我妹妹當時也是在大門口，
    站在我旁邊」、「被告乙○○當時是坐在駕駛座」等語（見
    原審卷第55至58頁）；惟證人潘志絕初於警詢時係證稱：「
    （過程中對方郭王秀英等人或甲○○有沒有講粗話或其他恐
    嚇的話？）我沒有聽到」等語（見警星偵字第0986102542號
    卷第8 頁）；繼於偵訊時改證稱：「他們認為我們故意折斷
    旗子，我沒有聽到恐嚇的話，但有見到郭王秀英有要打人的
    動作，我因為害怕後退所以有沒有打到我不清楚。」、「（
    當時有無見到乙○○在車上有手指甲○○並要甲○○小心一
    點？）有看到。」、「（為何剛剛說沒有聽到恐嚇的話？）
    這是後面他們將車子開走時，我見到乙○○用手指甲○○並
    要甲○○小心一點。…」等語（見98年度選偵字第6 號卷第
    10、11頁），則證人潘志絕就有無聽到被告出言恐嚇要甲○
    ○小心一點等情節，亦有前後證述不一致之情，且倘如證人
    潘志絕於原審中所證被告所說要甲○○小心一點之音量極大
    聲，何以其初於警詢時卻聲稱並無聽到恐嚇言語？則證人潘
    志絕所為證述尚非全然可採信。再參以證人潘志絕前開於原
    審中所證，當時證人潘雅如係站立在伊身旁，且伊與潘雅如
    之聽力、視力均屬正常，倘被告確有出言恐嚇，則被告恐嚇
    之音量既相當大聲，致使證人潘志絕得以清楚見聞上情，則
    站立在證人潘志絕旁邊之證人潘雅如理當亦能清楚見聞才是
    ，然查，證人潘雅如於偵查中卻證稱：「（當時有沒有聽到
    恐嚇的話？）沒有，因為我在裡面聽不清楚」、「（有無見
    到乙○○在車上用手指甲○○並要甲○○小心一點？）我有
    見到乙○○用手指甲○○，但講什麼我沒聽到」等語（見98
    年度選偵字第6 號卷第11頁），是證人潘雅如均未敘及有聽
    見被告恫嚇甲○○稱「你小心一點」等語之情形，此亦核與
    證人甲○○及潘志絕前開所述被告乙○○恐嚇危害安全之情
    節不符。另據證人陳柳造於原審審理中結證稱：「被告只是
    由下往斜上比，好像是在叫我們走，我沒聽到被告說話，他
    是用手比，我猜測他比手勢的意思應該就是叫我們走了、走
    了」等語（見原審卷第59頁），證人蔡文實於原審審理中結
    證稱：「那時被告在車上，說『快點回去了，上車、上車，
    時間有限』，手有由下往斜上揮，沒有聽到有說恐嚇的話，
    沒有聽到被告對甲○○說『你小心一點』」等語（見原審卷
    第61至62頁），證人黃文賢於原審審理中結證稱：「被告沒
    有下車，沒有看到被告的手有指甲○○，只有聽到被告說走
    啊走啊，也沒有聽到被告叫甲○○『你小心一點』」等語（
    見原審卷第64頁）。則參以證人陳柳造、蔡文實、黃文賢前
    揭所證，反與被告所辯伊在場僅用手揮著說「走啦、走啦，
    時間來不及」等情節相符。從而，證人甲○○及潘志絕前揭
    證述，是否可採，已非無疑，自不得據為被告乙○○不利之
    認定。
  (三)公訴人固另舉出候選人陳來賜競選總部成立大會傳單1 份及
    照片2 張等資為佐證，然乃屬客觀證據，僅可證明被告乙○
    ○係宜蘭縣第17屆平地原住民縣議員候選人陳來賜之助選人
    員，及現場旗幟遭破壞之情形而已，與認定被告乙○○有無
    恐嚇甲○○之待證事項，因無適當之關聯性，故並無所助益
    。從而，亦難依此推認被告乙○○涉有本案恐嚇危害安全之
    犯行。
六、綜上所述，被告乙○○就於開車離去前，究竟有無用手指著
    甲○○，及所說何事等節，前後供述雖不一致，然公訴人所
    舉之證據，其為訴訟上之證明，尚未達於通常一般之人均不
    致有所懷疑，而得確信其為真實之程度，故無從使本院得有
    罪之確信。依「罪證有疑，利於被告」之證據法則，自不得
    遽為不利被告乙○○之認定。此外，復查無其他積極證據，
    足以證明被告乙○○有起訴意旨所指之恐嚇危害安全犯行。
    揆諸前開說明，被告乙○○之犯罪即屬不能證明，自應諭知
    被告乙○○無罪之判決。
七、原審詳加調查後，同此認定，依法諭知被告無罪之判決，洵
    無不合。檢察官上訴意旨略以：(1)證人即告訴人甲○○於警
    詢、偵訊中所證（見警星偵字第0986102542號卷第5 頁、98
    年度選偵字第6 號卷第10頁），前後指訴之內容固非完全相
    符，惟指訴被告有對其恐嚇一節，則前後一貫，並無歧異。
    (2)證人潘志絕屢次於警詢、偵訊及原審審理時證稱，被告手
    指向甲○○，說「你小心一點」等語，與告訴人指訴內容一
    致。(3)另證人潘雅如證稱「我有見到乙○○用手指甲○○，
    但講什麼我沒聽到」、「當時沒有聽到恐嚇的話，因為我在
    裡面聽不清楚」等語，亦與告訴人甲○○指訴遭恐嚇經過情
    節相符。(4)告訴人及證人之指訴（證），因時間之經過，其
    記憶難免略顯模糊，彼此指訴（證）案發過程，自然無法完
    全一致，惟其證詞相符之部分，仍可作為認定被告犯罪之證
    據，請再次傳喚被告、證人潘志絕、潘雅如到庭詳予訊明等
    語。惟查：證人甲○○對於究竟係郭王秀英等四人或僅有被
    告一人對伊出言恐嚇等情節，所為前後指訴內容，已有歧異
    ；而證人潘志絕初於警詢中係證稱並無聽到恐嚇言語，於偵
    訊時就有無聽到被告出言恐嚇乙節，所證亦前後反覆，迄至
    原審審理時方明確證述被告有出言恐嚇要甲○○小心一點，
    則其於警詢、偵訊及原審審理時所為證述，亦有前後不一致
    之情形；另依證人潘雅如之證詞，僅稱有見到被告用手指甲
    ○○，惟並未聽見被告恫嚇甲○○稱「你小心一點」等語；
    且依證人潘志絕於原審中所證，倘被告所說要甲○○小心一
    點之音量極大聲，何以其初於警詢時卻聲稱並無聽到恐嚇言
    語？且當時站在證人潘志絕身旁之證人潘雅如亦證稱沒有聽
    到恐嚇言語？另證人陳柳造、蔡文實、黃文賢亦證稱並未見
    聞被告有出言恐嚇之情形；是以，證人甲○○及潘志絕證詞
    可信性，並非無疑，尚無從使本院得有罪之確信，自不得以
    此遽認被告有恐嚇危害安全犯行。另證人潘志絕、潘雅如前
    已分別於警詢、偵訊及原審審理中，就當日渠等所目睹之經
    過證述稽詳，且案發至今已近1 年，證人之記憶難免模糊，
    未必能於本院中為更詳盡之描述，而本案事證已臻明確，核
    無再行傳喚之必要。綜上所述，檢察官提起上訴，猶執前詞
    ，指摘原判決不當，難認有理由，應予駁回。
據上論斷，應依刑事訴訟法第368 條，判決如主文。
本案經檢察官田炳麟到庭執行職務。
中    華    民    國    99    年    11    月    9     日
                  刑事第十四庭審判長法  官  陳志洋
                                    法  官  謝靜慧
                                    法  官  梁耀鑌
以上正本證明與原本無異。
不得上訴。
                                    書記官  莊淑茹
中    華    民    國    99    年    11    月    9     日

司法院資訊處製作；財團法人民間司法改革基金會備份。
